【裁判字號】    87,訴,1778
【裁判日期】    890307
【裁判案由】    商業會計法
【裁判全文】
臺灣板橋地方法院刑事判決                  八十七年度訴字第一七七八號
    公訴人  臺灣板橋地方法院檢察署檢察官
    被  告  乙○○
右列被告因違反稅捐稽徵法等案件，經檢察官提起公訴（臺灣板橋地方法院檢察署八
十七年度偵字第一七０二七號）暨移送併辦（臺灣板橋地方法院檢察署八十七年度偵
字第一七七八五號、第一七七八六號、第一七八三四號、臺灣臺北地方法院檢察署八
十八年度偵字第七三五七號），本院判決如左：
    主  文
乙○○無罪。
    理    由
一、本件公訴意旨略以：被告乙○○係原設於臺北縣中和市○○路一一七巷四弄一號
    井記開發股份有限公司（以下簡稱井記公司）負責人，為商業會計法所稱之商業
    負責人，係從事業務之人，而該公司為稅捐稽徵法之納稅義務人。井記公司於民
    國八十一年間，將其所承包之模板工程轉包予甲○○承作，工程款亦由甲○○依
    其與井記公司之承攬契約關係具領完畢，因甲○○係以個人名義承包工程，於請
    領上開工程款時無法開立統一發票予井記公司，致井記公司將因未能取得該工程
    統一發票作為支出憑證，以扣抵營業成本而蒙受損失。被告明知其業務上有依規
    定填發扣繳憑單及製作營利事業所得稅結算申報書之義務，以分別寄發予扣繳憑
    單所填載所得之人及向稅捐機關申報，亦明知井記公司支付予甲○○之工程款係
    依承攬契約而為，甲○○為從事營利事業之人，依法就其營業行為及營利所得應
    繳納營業稅及營利事業所得稅，為納稅義務人，且甲○○所提供之林仁貴、李良
    種、李文安、路偉民、江河興、蘇忠村（起訴書誤書為蘇志村）等人之身分證影
    本，並非井記公司僱用之員工，井記公司亦未發任何薪資予林仁貴等人，被告為
    免井記公司受損，竟與甲○○共同基於登載業務上不實文書進而行使之犯意聯絡
    ，被告並另基於幫助甲○○逃漏營業稅及營利事業所得稅之犯意，先由甲○○偽
    造林仁貴等人之薪資清冊與切結書交予被告，被告進而於八十二年間申報井記公
    司八十一年度營利事業所得稅時，製作不實之林仁貴、李良種、李文安、路偉民
    、江河興、蘇忠村等人於八十一年間分別向井記公司支領新臺幣（下同）三十一
    萬零二百元、三十萬八千元、三十一萬二千元、三十一萬零三百元、二十五萬一
    千六百元不等之薪資所得，再持向財政部臺灣省北區國稅局臺北縣分局申報行使
    ，致甲○○逃漏八十一年度營利事業所得稅，足生損害於林仁貴等人及稅捐稽徵
    機關管稅務管理稅捐核課之正確性。因認被告涉犯修正前商業會計法第六十六條
    第一款、稅捐稽徵法第四十三條第一項、及刑法第二百十六條、第二百十條、第
    二百十五條之罪嫌云云。
二、惟按犯罪事實應依證據認定之，無證據不得推定其犯罪事實，又不能證明被告犯
    罪者，應諭知無罪之判決，刑事訴訟法第一百五十四條、第三百零一條分別定有
    明文。再按犯罪事實之認定，應憑證據，如未能發現相當證據，或證據不足以證
    明，自不能以推測或擬制之方法，以為裁判基礎（最高法院四十年臺上字第八十
    六號判例參照）。又認定不利於被告之事實，須依積極證據，茍積極證據不足為
    不利於被告事實之認定時，即應為有利於被告之認定，更不必有何有利之證據，
    有最高法院四十年臺上字第八十六號、三十年上字第八一六號判例可資參照。而
    認定犯罪事實所憑之證據，無論為直接證據或間接證據，其為訴訟上之證明，須
    於通常一般之人均不致於有所懷疑，而得確信其為真實之程度者，始得據之為有
    罪之認定，倘其證明尚未達到此一程度，而有合理性懷疑之存在時，即無從為有
    罪之確信，亦有最高法院七十六年臺上字第四九八六號判例可資參酌。本件公訴
    意旨認被告涉犯修正前商業會計法第六十六條第一款填製不實會計憑證、稅捐稽
    徵法第四十三條第一項幫助逃漏稅捐、及刑法第二百十六條、第二百十條、第二
    百十五條之行使偽造私文書與行使業務上登載不實文書等罪嫌，無非係以被害人
    林仁貴、李良種、李文安、路偉民、江河興、蘇忠村等人之指證，及偵查卷附財
    政部臺灣省北區國稅局臺北縣分局林仁貴等人八十一年度申報核定綜合所得稅核
    定通知書、切結書等為其論據。經訊被告乙○○對井記公司有製發林仁貴等人八
    十一年度薪資所得扣繳憑單，及申報八十一年度營利事業所得稅時，有將林仁貴
    等人之薪資列入公司成本之事實，固不否認，惟堅決否認有何填製不實會計憑證
    、幫助逃漏稅、或偽造文書犯行，辯稱：井記公司專門承包模板工程，伊再將工
    程轉給小包施作，以每平方公尺三百元計算報酬，小包自負盈虧，工人由小包自
    行僱用，工人工資表均由小包製作，再連同工人身分證影本向伊請款，伊並不過
    問小包僱用多少工人，伊再將小包拿給伊之工資表交給會計填製扣繳憑單及報稅
    ，當時之小包有甲○○、葉文華等人，工地在桃園、中壢、臺中、淡水等處均有
    ，林仁貴等人之工資表係甲○○拿給伊的，伊確實有將林仁貴等人薪資交給甲○
    ○，並無逃漏稅之故意，亦不知林仁貴等人實際並未替井記公司作工而僅係報稅
    人頭等語。
三、經查井記公司於八十年二月十九日設立登記，被告乙○○自八十一年四月間起擔
    任該公司負責人，該公司於八十三年五月二十日起停止營業，有臺北市政府建設
    局第一科該公司案卷一宗附於偵查卷可稽。次查井記公司申報林仁貴八十一年度
    薪資所得三十一萬零二百元、李良種同年度薪資所得十二萬二百零一元、路偉民
    同年度薪資二十五萬一千四百元、江河興同年度薪資所得三十一萬零三百元、蘇
    忠村同年度薪資所得二十五萬一千六百元之事實，有林仁貴扣繳憑單、綜合所得
    稅核定通知書各一紙、李良種扣繳憑單一紙、路偉民扣繳憑單、綜合所得稅核定
    通知書各一紙、江河興虛報薪資檢舉書、扣繳憑單、證明書各一紙、蘇忠村檢舉
    書、扣繳憑單各一紙在卷足憑。再經本院函查財政部臺灣省北區國稅局關於井記
    公司八十一年度申報營利事業所得稅狀況，該公司八十一年度虛報李富秀等五十
    一人薪資，逃漏營利事業所得稅六萬六千四百零七元，其逃漏稅額未達十萬元，
    依財政部八十二年一月十五日台財稅第八二一四七五一二０號函簽奉核准免予移
    送偵辦，有臺灣省北區國稅局八十八年四月九日北區國稅三第八八０八三六五一
    號函及所附異常薪資所得查核清單四紙在卷可考。則本案首須究明者，厥為林仁
    貴等人薪資究係被告在明知未發放之情形下予以虛報，抑或如被告所辯稱確已將
    薪資如數交予工頭轉發，對林仁貴等人係屬人頭並不知情。
四、查依被告所提之井記公司八十一年度個人所得彙總表、及該年度一至十二月份薪
    資清冊所載，井記公司確有發放林仁貴等人之薪資紀錄。又被告前曾因黃淑蘭檢
    舉井記公司虛報其八十一年度薪資三十一萬零二百元，經臺灣板橋地方法院檢察
    署檢察官認被告違反稅捐稽徵法及行使業務登載不實文書罪嫌，以八十三年度偵
    字第八九八四號提起公訴，嗣經本院於八十四年一月二十六日以八十三年度訴字
    第二四一一號判決無罪，再經臺灣高等法院於八十四年五月十七日以八十四年度
    上訴字第一五八二號判決駁回上訴確定。該案中證人即井記公司工地主任許子聰
    於本院第一審中證稱：伊於八十年底至八十一年擔任井記公司工地主任，工頭由
    伊管理，甲○○係承包模板工程之工頭．．．由工頭提出工資表、工人身分證影
    本請領工資，工頭拿工資表給伊時，其上工人之年籍、印文、金額均已填載完成
    ，伊僅審核工頭是否將工程依進度確實完成，及有無偷工減料之事，因工人人數
    眾多，無法一一審核，伊收下工資表後即交給乙○○看一下，再交給會計師報稅
    ．．．工資由公司交給伊，伊再交給工頭去發放等語，並經本院調閱該案卷證屬
    實。該案認定被告確實有依工頭所提出之工資表發放八十一年度工人薪資，再依
    所支付之薪資報稅，井記公司自無逃漏稅之可言，且被告主觀上亦乏犯罪之故意
    ，故判決被告無罪確定。
五、次查另有劉秋杉告訴被告虛報其八十一年度薪資三十萬七千元，亦經臺灣板橋地
    方法院檢察署檢察官認被告違反稅捐稽徵法及偽造文書犯罪嫌疑不足，以八十六
    年度偵字第二四三五七號處分不起訴在案，有該案不起訴處分書一件在卷可參。
六、再查被告前另經臺灣板橋地方法院檢察署檢察官認其違反稅捐稽徵法、商業會計
    法、及行使業務登載不實文書罪嫌，以八十四年度偵字第九八九八號、第一一二
    七四號提起公訴，嗣經本院於八十五年十一月二十九日以八十四年度訴字第一九
    一五號判決無罪，再經臺灣高等法院於八十六年十一月二十一日以八十六年度上
    訴字第三三七號判決駁回上訴確定。又經臺灣臺北地方法院檢察署檢察官認被告
    違反稅捐稽徵法、及行使業務登載不實文書罪嫌，以八十六年度偵字第二六四八
    ０號提起公訴，嗣經臺灣臺北地方法院於八十七年四月二十八日以八十七年度易
    字第八０九號判決無罪，再經臺灣高等法院於八十七年七月二十八日以八十七年
    度上易字第三一０三號判決駁回上訴確定。有上開二案件之起訴書、及歷審判決
    書等在卷可查。
七、按現今工程實務上轉包之情形甚多，由承攬人將某部分工程交予工頭，再由工頭
    於工地現場召募工人，工人薪資由工頭製作薪資清單按月向承攬人報領，承攬人
    依工頭所報資料將工人薪資交由工頭代發，是承攬人既未必直接接觸工人，對是
    否確有該名工人，及工人所報薪資與工作時數是否吻合，多基於對工頭之信賴，
    流弊所及，常有工頭在承攬人未親自核對之情形下以人頭虛報工資，致產生爭訟
    。惟按刑罰之處罰以故意為原則，過失行為之處罰須法有特別明文，是除非承攬
    人明知工頭所報工資係屬虛偽，仍據以製作扣繳憑單並虛列成本逃漏稅捐，否則
    承攬人如在不知工人係屬人頭之情形下，確已按工頭所報，將工人薪資交予工頭
    轉發，承攬人實際上已有該筆成本支出，縱其嗣後製作扣繳憑單及營利事業所得
    稅申報資料據以報稅，尚難逕認承攬人有逃漏稅捐之故意。查本案井記公司於八
    十一年間將承攬之模板工程委由工頭甲○○、張清修等人代召工人施作，工人薪
    資表由工頭製作後向井記公司報領工資，被告再將工頭提出之薪資表交由會計製
    作扣繳憑單據以申報營利事業所得稅之事實，業經被告陳明在卷，並經前案審定
    在案，是被告所稱林仁貴等人薪資確有發放之事實，尚非不可採信。
八、綜上所述，本案被告申報井記公司八十一年營利事業所得稅時，係依工頭所提出
    之工人薪資表製作扣繳憑單及營利事業所得稅結算申報書，其既不知工頭所報林
    仁貴等人薪資係屬虛偽，且已將薪資交予工頭轉發，井記公司該年度確有林仁貴
    等人薪資成本之支出，是被告主觀上自乏偽造文書、製作不實會憑證及逃漏稅捐
    之故意。雖證人甲○○於本院審理時出庭證稱：伊非工頭，僅係臨時工，未替工
    人報領薪資或製作薪資表，亦不認識被告云云，惟查甲○○因任工頭到處承包工
    程，曾因呈報不實工人薪資請領工程款，涉有多起偽造文書及違反稅捐稽徵法等
    案件，經追訴審判，其中本院八十四年度訴字第一０七一號及臺灣高等法院八十
    七年度上訴字第一八五八號經調查審理，認向僑力營造工程股份有限公司冒領薪
    資者係張清修，而判決甲○○無罪，然其另尚有違反稅捐稽徵法案件在臺灣板橋
    地方法院檢察署檢察官偵辦中，其證言之可信度尚值懷疑，又縱認甲○○所言為
    真，亦不影響被告確有發放林仁貴等人薪資，及不知林仁貴等人係屬虛報薪資之
    人頭之事實。
九、本案起訴書犯罪事實欄先認井記公司有將轉包給甲○○承作之模板工程款悉數付
    予甲○○，繼又認被告明知甲○○提出之林仁貴等人非井記公司僱用之員工，竟
    幫助甲○○逃漏營利事業所得稅，填製林仁貴等人薪資扣繳憑單云云。然查營利
    事業所得稅之納稅義務人係營利事業，個人收入係申報個人綜合所得稅，本案並
    無積極證據證明甲○○係從事營業之人，甲○○如屬個人，既非營利事業，即無
    所謂申報營利事業所得稅之可言，公訴意旨認甲○○係營業稅及營利事業所得稅
    之納稅義務人，已不無疑問。又井記公司確有將林仁貴等人薪資交付工頭轉發之
    事實，已見前述，井記公司本身既有該項薪資成本之支出，其據填製林仁貴等人
    薪資扣繳憑單，並申報該公司之營利事業所得稅，就井記公司本身而言，尚無逃
    漏營利事業所得稅情事，而被告亦無填製不實會計憑證或行使業務上登載不實文
    書之不法認知與故意。又甲○○既非申報營利事業所得稅之納稅義務人，被告自
    亦無幫助甲○○逃漏營利事業所得稅之可言。此外復查無其他積極證據足資證明
    被告有公訴意旨所指之犯罪事實，揆諸前揭條文規定及判例意旨，自應為被告無
    罪判決之諭知。
十、本案既應諭知無罪，移送併辦之臺灣板橋地方法院檢察署八十七年度偵字第一七
    七八五號、第一七七八六號、臺灣臺北地方法院檢察署八十八年度偵字第七三五
    七號等案件，與本件即無裁判上一罪之連續犯關係，本院無從審究，應退由檢察
    官另行偵辦，附此敘明。
據上論斷，應依刑事訴訟法第三百零一條第一項，判決如主文。
本案經檢察官壽勤偉到庭執行職務。
中      華      民      國      八  十  九    年     三    月     八    日
                                        臺灣板橋地方法院刑事第四庭
                                            法    官    談      虎
右正本證明與原本無異。
如不服本判決，應於判決送達後十日內向本院提出上訴狀。
                                            書 記 官    彭  麗  紅
中      華      民      國      八十九      年    三    月     二十     日


司法院資訊處製作；財團法人民間司法改革基金會備份。
